【裁判字號】    91,易,152
【裁判日期】    920306
【裁判案由】    詐欺
【裁判全文】
臺灣高雄地方法院刑事判決                          九十一年度易字第一五二號
    公  訴  人  臺灣高雄地方法院檢察署檢察官
    被      告  癸○○
    選任辯護人  陳嘉銘
右列被告因詐欺案件，經檢察官提起公訴（九十年度偵字第二二八二六號），本院判
決如左：
    主  文
癸○○無罪。
    理  由
一、公訴意旨略以：被告癸○○在高雄市○鎮區○○路三號經營「廣益代書事務所」
    ，代理辦理不動產過戶及抵押貸款業務，且兼營代償業務，即在金融機構估價准
    予貸款時，先墊資金代客戶清償原貸款以塗銷原設定之抵押權，再持為新貸款辦
    理第一順位抵押權，代償通常幾天即可完成回收獲利，其利息不論幾天均以一個
    月計算，月息一分半，被告癸○○為賺取利差，遂以作代償業務為由，陸續向親
    戚朋友借款，而以現金或匯款之方式給付一分半至三分不等之月息予借款人，以
    此方式經營六、七年，業績尚能維持，借款本金利息均按時給付，逐漸建立信用
    ，取回再借或新借者日漸增多。惟房地產景氣不再，被告癸○○明知其自八十八
    年起經濟狀況已陷入無支付能力之狀態，仍意圖為自己不法之所有，基於概括之
    犯意，隱瞞其經濟困頓之事時，仍以代償為藉口，向告訴人辛○○○借款新台幣
    （下同）一百五十萬元（係最後欠款總額，以下同）、丁○○借款一百萬元、乙○○○借款二百萬元、甲○○借款一百二十萬元、丙○○借款一百一十萬元、戊○○借款一百六十萬元、己○○借款二百萬元、壬○○借款四十萬元、庚○○借
    款一百萬元、子○○借款三百三十五萬元等，致使告訴人辛○○○等人陷於錯誤
    而陸續交付上開款項，嗣於被告於九十年五月間告知告訴人等無法給付利息清償
    本金情事，且避不見面後，告訴人等始知受騙，因認被告涉犯刑法第三百三十九
    條第一項支詐欺罪嫌。
二、按犯罪事實應依證據認定之，無證據不得推定其犯罪事實，刑事訴訟法第一百五
    十四條定有明文。又認定不利於被告之事實，須依積極證據，苟積極證據不足為
    不利於被告事實之認定時，即應為有利於被告之認定，更不必有何有利之證據。
    另刑事訴訟法上所謂認定犯罪事實之證據，係指足以認定被告確有犯罪行為之積
    極證據而言，該項證據自須適合於被告犯罪事實之認定，始得採為斷罪資料（最
    高法院三十年上字第八一六號判例、最高法院二十九年上字第三一０五號判例參
    照）。又刑法第三百三十九條第一項之詐欺取財罪，係以行為人意圖為自己或第
    三人不法之所有，以詐術使人將本人或第三人之物交付為要件。所謂以詐術使人
    交付，必須被詐欺人因其詐術而陷於錯誤，若其所用方法，不能認為詐術，亦不
    致使人陷於錯誤，即不構成該罪，最高法院四十六年台上字第二六０號判例足資
    參照。
三、公訴人認被告癸○○涉犯刑法第三百三十九條第一項詐欺罪嫌，無非係以告訴人
    乙○○○等人之指訴，及卷附之支票影本八紙、本票影本二十三紙、銀行存款不
    足退票申請書影本一紙、電話明細影本一紙、身分證影本十三紙，且被告無法指
    出所陳倒債者「陳至忠」之住址以供查證，復對告訴人隱瞞遭人倒債之情，足認
    被告有不法所有意圖及施詐之行為等，為其論罪之依據。
四、訊據被告癸○○固不諱言承辦代償業務而向告訴人乙○○○等人借款，無力清償
    之事實，惟堅決否認有何詐欺犯行，辯稱：其與告訴人間純屬借貸關係，自無庸
    將借用款項之使用情形逐一向告訴人報告，亦無告知其於八十八年間遭「陳至忠
    」倒債之責任，且告訴人借款之目的在於賺取較高之利息，自亦負擔被倒債之風
    險，豈有賺得利息即認為係民事借貸關係，於其周轉困難無法償還本息時即認遭
    詐欺之理；又迄至九十年五月間止，其經營廣益代書事務所已有十年，如蓄意詐
    欺告訴人，豈會支付告訴人一分半至三分不等之月息前後長達一至九年，顯見其
    係因景氣不佳始無法支付本金利息，絕非惡性倒閉；再者，其於八十八年起至九
    十年四月間止，仍繼續支付告訴人一分半至三分之月息及部分借款，可見其並無
    公訴人所指自八十八年起已陷入無支付能力之狀態；另其不認識告訴人丙○○、
    戊○○二人，乃係林素貞、甲○○借款予其時，表示告訴人丙○○、戊○○亦欲
    借款賺取利息，其如何對告訴人丙○○、戊○○二人施用詐術等語。經查：
  (一)被告自八十七年間起至八十九年間止，陸續向告訴人辛○○○、乙○○○、甲○○、戊○○、子○○、丁○○、丙○○、壬○○、庚○○、己○○等十人借款，
    月息為一分半至三分不等，至九十年四月間即未再給付，且迄今仍積欠本金未還
    等情，除經告訴人乙○○○、甲○○、戊○○、子○○、丁○○、壬○○、庚○○、己○○、告訴代理人王建峰（丙○○部分）於偵查及本院調查審理中指訴綦
    詳，並提出被告所簽發之支票、本票附卷為憑，被告對此亦坦認在卷，足認告訴
    人辛○○○等指訴被告向其等借款迄今未還之情屬實，且被告與告訴人間之金錢
    借貸關係分別持續數月至三年不等之情，亦堪認定。
  (二)又被告於向告訴人乙○○○等借款後，曾以現金或匯款方式支付本金、利息一節
    ，有被告所提出畫有有紅線、螢光黃線（表示所支付利息、本金）之告訴人乙○○○左營果貿郵局帳戶、告訴人甲○○之高雄區中小企業銀行鼓山分行帳戶、告
    訴人己○○之華信銀行高雄分行帳戶、告訴人己○○女婿鐘蜀屏之玉山銀行高雄
    分行帳戶、蘇美月及張淵竣之郵局帳戶交易明細資料為憑，且訊之告訴人乙○○○於本院審理中亦陳稱：借予被告之款項超過二百七十萬元，被告還款部分已交
    還本票，本金與利息分開清償，利息為月息三分，有拿現金也有匯款，丙○○部
    分亦由其轉交，有時拿現金有時匯入丙○○帳戶等語（本院卷二第一一五、一一
    六頁），告訴人壬○○陳稱：係陸陸續續借款與被告，分為固定借款及機動借款
    ，固定借款之月息一分半，機動借款之月息則為二分，匯入其銀行帳戶，機動借
    款之本金已拿回，固定借款部分尚有本金四十萬元未拿回等語（本院卷一第二八
    、二九頁、卷二第一一七頁），告訴人戊○○陳稱：剛開始借款予被告時金額不
    大且有去有回，固定借款之月息一分半，緊急借款之月息三分，被告曾清償八萬
    元之緊急借款，被告透過甲○○借款部分之利息由甲○○轉交，直接向其借款部
    分之利息則預扣等語（本院卷一第二八頁、卷二第一一九頁），告訴人甲○○陳
    稱：被告有償還機動借款之本金，固定借款之本金則未償還等語，月息三分，有
    時匯款有時拿現金，有轉交給戊○○之利息等語（本院卷一第二九頁、卷二第一
    二一頁），告訴人己○○陳稱：被告有借有還，係後來借的未還，尚欠二百萬元
    ，月息三分，有時匯款有時拿現金等語（本院卷二第一二一、一二二頁），告訴
    人子○○陳稱：被告係透過蘇美月陸續借款，有借有還，月息二分至二分半，直
    接匯入其子張淵竣戶頭，所提出本票為被告尚積欠之金額等語（本院卷二第一三
    九頁），告訴人丁○○、庚○○陳稱：係陸續借款予被告，收取一分半之月息等
    語（本院卷一第一一四頁），告訴人代理人王建峰陳稱：其妻丙○○係陸續借款
    予被告，由乙○○○轉交，大部分係匯入丙○○帳戶等語（本院卷二第一一三、
    一一四頁）在卷，足認被告辯稱：其係分次向告訴人等借款，於向告訴人借款後
    ，有陸續清償本金及依約支付一分半至三分不等之月息，於八十八年間起至九十
    年四月止亦同，起訴書中所指稱向告訴人借款之金額實際上為尚未清償金額之總
    額，並非歷次借款總額等語非虛。則由被告向告訴人乙○○○等十人借款期間、
    借款情形、借款後清償本金及給付利息情形，及月息多寡等綜合觀之，如被告於
    向告訴人借款之初即有詐騙之不法意圖，何以於借款後仍願清償部分本金，並按
    月支付利息至九十年四月止，況且被告支付予告訴人等之利息為月息一分半至三
    分不等，換算成年息為百分之十七至百分之三十六，顯見被告之利息負擔非小，
    如其有訛詐告訴人等款項之意圖，豈有持續為此利息支出達數年之理？從而應足
    認被告於向告訴人等借款時，主觀上並無不法所有之意圖。
  (三)再訊之告訴人等借款予被告之因，告訴代理人王建峰陳稱：「我們跟林素貞是好
    朋友，因為信任他，我們的錢都是由林素貞轉交給被告的，並未親自跟被告接洽
    借款的事」、「一方面我們是林素貞的朋友，我們相信他不會騙我們，一方面是
    考慮到利息」，告訴人乙○○○陳稱：「他說他要做案件資金不夠，借錢給他可
    以賺利息改善家庭生活，所以請我幫他調錢不管多少都好，讓他案件可以完成，
    因為我們是十幾年的好朋友，他之前做的案件也很好，我們的先生也是同事，他
    先生也請我們幫他太太做案件，所以就信任他」等語，告訴人壬○○陳稱：「丁○○是我的妹夫，是癸○○的小叔，他跟我提說癸○○在做代書代償部分，如果
    案件金額大的話他們的資金會不夠，建議我可以借給癸○○賺利息，而且他說癸○○做蠻久的，而且他本身也在事務所上班，我本身是信任丁○○，跟癸○○並
    不熟識」、「他（指庚○○）的情況跟我一樣，當時他在鳥丘服役比較可以存到
    錢，丁○○就跟他說可以以他的薪資投資他們的案子，所以十萬、二十萬的累積
    到一百萬，也是基於信任丁○○的關係」等語，告訴人戊○○陳稱：「因為他以
    利息誘惑我的，因為我跟他不熟，如果他沒有利息給我我不會借錢給他，而且甲○○跟我是好朋友，我看他將錢放在被告那裡也是蠻正常的，我剛借給癸○○時
    也很正常」等語，告訴人甲○○陳稱：「因為我需要錢，錢放在他那裡可以賺錢
    」，告訴人己○○陳稱：「因為我跟他婆婆是同一教會的人，又很熟識，認為他
    婆婆不會騙人，所以才借錢給他」（本院卷二第一一四、一一六至一一八、一二
    ０至一二二頁），告訴人子○○陳稱：「因為我先生過世，孩子讀書需要錢，我
    為了多賺一些利息錢給孩子讀書所以才借錢給他」等語（本院卷二第一三九頁）
    ，告訴人丁○○陳稱：「自我八十五年間在廣益代書事務所任職開始，癸○○就
    開始在做代償業務，那時大家想把資金放在他那邊可以活絡業務，所以就集資在
    那邊」，告訴人庚○○陳稱：「我當初還在外島當兵錢比較多，透過姊夫（即丁○○）知道癸○○在做代償業務需要資金，我在姊夫的勸說下才答應」（本院卷
    一第一一四頁），告訴人侯陳春綢則屢傳未到，且未曾據狀說明被告向伊借款之
    經過，依告訴人乙○○○等之上開陳述，其等之所以同意借款予被告，或係因信
    任其他告訴人及被告之親人（如告訴人丙○○、壬○○、庚○○、己○○），或
    因信任被告，或為賺取利息，並非被告有對告訴人等施用何積極之足以令人陷於
    錯誤之詐術。再者，商業投資買賣等交易活動，為吸引投資或購買，難免以高利
    、獲利可期等樂觀甚或誇大之詞句以打動人心，此種吸引他人投資行為，與意圖
    為自己不法所有所，而施用詐術，二者間判若天壤，本件被告雖在借款時允諾按
    月給予一分半至三分不等之利息，亦屬吸引他人借款之方法，尚難遽認係施用詐
    術。況且，自由經濟市場之商業投資，因市場景氣榮枯之波動、經營行銷與資金
    操作運用等技術層面之因素而存在盈虧之一定風險性，投資人在作任何商業投資
    時自應有此風險觀念之認識，並對各項風險因素掌握充分之市場資訊，作審慎之
    評估後，始為金錢投資之決定，本件之告訴人顯然並無此種正確之投資觀念及態
    度，僅憑親友間之信任或投資招募者誇大之宣傳而未作任何風險之評估即率爾投
    入鉅資，其等自應承擔遭逢虧損之不利風險，而不得將此不利益全然歸責於被告
    。
  (三)綜上所述，本件顯乏積極證據足認被告有公訴人所指之詐欺罪之犯行，且本院亦
    復查無其他積極證據足以證明被告有告訴人所指訴之犯行，揆之前揭法條及判例
    意旨依法自應為被告無罪之諭知。
五、台灣高雄地方法院檢察署移送併案審理之九十一年度偵字第四二０三號及臺灣嘉
    義地方法院檢察署移送併案審理之九十一年度偵字第三０七六號部分，因本件己
    為無罪之判決，與上開併案部分即無裁判上一罪關係，本院自無從併為審理，爰
    將卷退還檢察官另為妥適之處理，併此敘明。
據上論斷，應依刑事訴訟法第三百零一條第一項，判決如主文。
本案經檢察官羅水郎到庭執行職務。
中      華      民      國    九十二    年      三      月      六      日
                                  臺灣高雄地方法院刑事第一庭
                                          法  官  黃  悅  璇
右正本證明與原本無異。
如不服本判決，應於判決送達後十日內，向本院提出上訴狀。
                                          書記官  沈      蘊
中    華    民    國      九十二      年      三      月      七      日


司法院資訊處製作；財團法人民間司法改革基金會備份。
